【裁判字號】    97,交聲,1645
【裁判日期】    971128
【裁判案由】    違反道路交通管理處罰條例聲明異議
【裁判全文】
臺灣桃園地方法院交通事件裁定        97年度交聲字第1645號
                                    97年度交聲字第1660號
原處分機關  交通部公路總局新竹區監理所桃園監理站
異  議  人  甲○○
上列異議人即受處分人因違反道路交通管理處罰條例事件，對交
通部公路總局新竹區監理所桃園監理站民國97年10月20日所為之
處分（原處分案號：桃監裁罰字第裁52-DB0000000號、52-DB000
0000號）聲明異議，本院裁定如下：
    主  文
原處分撤銷。
甲○○汽車駕駛人行經有燈光號誌管制之交岔路口闖紅燈，處罰
鍰新台幣壹仟捌佰元，並記違規點數點。
甲○○汽車駕駛人駕駛汽車而不服從交通勤務警察稽查之行為，
處罰鍰新台幣玖佰元，並記違規點數壹點。
    理  由
一、原處分意旨略以：異議人即受處分人甲○○（下稱異議人）
    騎乘車號AY7-002 號重型機車（下稱系爭車輛），於民國97
    年8 月28日10時25分許，行經桃園市○○路與民光路口之有
    燈光號誌管制之交岔路口，違規闖越紅燈（直行），且於員
    警追至桃園市○○路與信光路口後，不願出示證件而不服從
    交通勤務警察人員之稽查，為警依法舉發，故依道路交通管
    理處罰條例第53條第1 項、第60條第1 項之規定，裁處異議
    人罰鍰各新臺幣（下同）1,800 元、900 元等語。
二、異議意旨則以：異議人當時騎乘係爭車輛經過上開路口時，
    燈號號誌固為紅燈，然伊有停下等綠燈後始穿越，並無闖越
    紅燈及後續之無不服交通勤務人員之稽查等違規情事，且當
    時員警位於對向車道上，何以不立即攔停異議人？要等到伊
    停車於桃園市○○路618 號遠傳門市前騎樓欲進入繳費時，
    員警始要求伊提出證件？故向本院提出異議，求為撤銷原處
    分云云。
三、按汽車駕駛人，行經有燈光號誌管制之交岔路口闖紅燈者，
    處1,800 元以上5,400 元以下罰鍰，並記違規點數3 點，道
    路交通管理處罰條例第53條第1 項、第63條第1 項第3 款分
    別定有明文。汽車駕駛人駕駛汽車而不服從交通勤務警察或
    依法令執行交通指揮、稽查任務人員之指揮或稽查之行為，
    而本章各條無處罰之規定者，處900 元以上1,800 元以下罰
    鍰，並記違規點數1 點，同條例第60條第1 項、第63條第1
    項第1 款亦規定甚詳。次按，交通法庭認為聲明異議雖無理
    由，而原處分不當或違法者，應以裁定將原處分經聲明異議
    之部分撤銷，並自為裁定，道路交通案件處理辦法第20條前
    段定有明文。
四、訊據異議人固供認有於前揭時間騎乘機車行經桃園市○○路
    與民光路口，並供認其嗣後停車於附近之中正路618 號遠傳
    電信門市前時，為員警告知其闖紅燈，並要求出示證件，惟
    矢口否認有何闖紅燈、不服交通員警稽查之行為，辯稱：伊
    行經市○○路與民光路口時並無闖紅燈，當時確有看到員警
    騎乘警用機車在伊的對向車道上，但伊如果有闖紅燈，員警
    可以在路口將伊攔下，為何要等到遠傳電信門市始對伊開單
    ？伊騎車到中正路618 號前的遠傳電信公司門口前之騎樓，
    要進去繳費時，員警跟伊說伊闖紅燈，但伊因為沒有闖紅燈
    ，覺得莫名其妙云云。是本案之主要爭點，在於異議人是否
    有闖紅燈？異議人騎乘機車是否有不服從交通勤務警察、稽
    查任務人員之稽查？經查：
（一）邇來我國法院實務針對違反道路交通管理處罰條例聲明異
      議案件，時有援認：交通警員掣單舉發違反道路交通管理
      處罰條例所列之違規事實，本質上為行政處分，係公務員
      基於職務上權力，依法就特定之具體事件所為具公法上效
      果之單方行政行為，基於公務員為公法上行為具有公信力
      之原則，該行政處分當可被推定為合法、真正，其據以依
      法處分之事實認定亦為正確無誤，若謂公務員一切行政行
      為均需預留證據以證其實，則國家行政勢必窒礙難行，是
      以在舉發員警與受處分人間並無仇隙下，舉發員警當無設
      詞攀誣之理，因認舉發處分應屬正確無誤（臺灣高等法院
      85年度交抗字第185 號、86年度交抗字第11號、87年度交
      抗字第157 號、90年度交抗字第281 號裁定意旨均參照）
      等語，諒係援用所謂行政處分之「公定力」理論。然查，
      「公定力」乙詞係由日本公法學者美濃部達吉繼受德國公
      法學儒奧托麥耶（Otto Mayer）之「行政處分自我確認理
      論」所創設之概念，意謂國家行為均受合法之推定，除有
      權機關撤銷或認定無效，任何人均不得否定其效力，其本
      質上係威權時代下以國家權威作為行政處分合法有效之基
      礎，顯與當代法治國理念明顯扞格。時至今日，傳統「公
      定力」理論早已為各民主法治先進國家所揚棄，亦為我國
      近代多數行政法學者所不採或變更內涵。蓋行政處分不受
      其瑕疵所影響，先認定其具有效力，再進行事後審查，應
      係基於交易安全與法律安定性之考量，不欲任何機關或人
      民可無視此一國家行為之存在，充其量僅係「有效推定」
      ，絕非「合法推定」。況道路交通管理處罰條例第87條既
      已明文賦予人民不服交通主管機關所為之處罰，得向管轄
      地方法院聲明異議，若謂員警掣單舉發交通違規之行政行
      為皆受合法、真正之推定，則交通違規案件聲明異議制度
      之存在有何實益？法院又何須介入進行司法審查？凡此可
      見援用前揭「公定力」理論之不妥。反之，若僅憑道路交
      通管理處罰條例第89條明文規定法院受理有關交通事件，
      準用刑事訴訟法之規定，認定前揭推定員警掣單舉發交通
      違規之行政行為合法、真正之說法，係推定受處分人（相
      當刑事訴訟程序中之被告）確有交通違規事實（有罪推定
      ），而要求受處分人自證並無違規事實（自證無罪），而
      認有違刑事訴訟「無罪推定」原則，本院認亦係對於屬行
      政秩序罰之交通違規舉發處分之本質有所誤解。按交通違
      規之舉發可分為「當場舉發」及「逕行舉發」，由於逕行
      舉發之受處分人並無當場向舉發員警辯駁、陳述意見之機
      會，故現行法制就逕行舉發之條件多所設限。至於當場舉
      發交通違規事件，鑑於交通違規事實往往驟然而現、稍縱
      即逝，若硬性要求舉發員警不分違規情節，一律必須預留
      證據，俾便事後提出供法院審查，除有現實技術可行性之
      困難，勢將大幅提高交通管理之行政成本，並嚴重削弱道
      路交通管理之行政效能，此絕非立法者制定道路交通管理
      法規之本意。且舉發交通違規行為之處分亦屬行政行為，
      除應遵循公正、公開與民主之程序，確保依法行政之原則
      ，以保障人民權益，如何同步提高行政效能，亦應一併兼
      顧（行政程序法第1 條規定參照），此亦係現行法制就若
      干類型之行政處分明文規定可免記明理由，或毋需給予當
      事人陳述意見機會等規定之所由設（行政程序法第97條、
      第103 條規定參照）。而所謂「準用」與「適用」有別，
      適用係完全依其規定而適用之謂，準用則衹就某事項所定
      之法規，於性質不相牴觸之範圍內，適用於其他事項之謂
      ，即準用有其自然之限度（最高法院41年臺非字第47號判
      例意旨參照），是以刑事訴訟法就犯罪證據有關之規定中
      ，與屬行政秩序罰之交通違規裁罰本旨不合之部分，固不
      在準用之列，惟若受處分人遭受舉發之交通違規事實，僅
      有舉發違反道路交通管理事件通知單及裁決書等書面資料
      可參，且上載情節顯有違背論理法則、經驗法則，乃至與
      認定事實不符（刑事訴訟法第155 條參照）等情，殊無僅
      以上開公定力理論，遽推認受處分人確有交通違規之事實
      。如此不啻自我貶損法院事後審查舉發交通違規處分之制
      度功能，猶有甚者，勢將降低交通主管機關提升取締交通
      違規技術及添購科技採證設備之誘因，終將侵蝕人民對於
      法秩序、乃至司法制度之信賴。反之，設若舉發員警到庭
      結證違規情節屬實，甚至提出支持舉發違規可憑信性之相
      關佐證，又查無設詞構陷或舉發錯誤之事證，自堪據以認
      定違規情節應屬事實。
（二）關於舉發異議人違規經過情形，證人即舉發之員警乙○○
      到庭證稱：「當天我是執行路暢專案，我是騎乘警用機車
      行駛在中正路上，由慈文路往民光路方向行駛，我在行駛
      過程當中，看到異議人在中正路、明光路交叉路口闖紅燈
      ，當時異議人是行駛中正路上，由民光路往慈文路的方向
      行駛，當時該號誌的時向是紅燈，號誌是雙面紅綠燈。我
      見異議人違規闖紅燈，我就立即迴轉攔檢該車，之後我有
      在異議人車後鳴按喇叭，示意其停車，之後我異議人將車
      子停中正路遠傳電信前面騎樓下，進去好像要辦事情，我
      在門市門口跟異議人說方才你在民光路口與中正路口有闖
      紅燈，異議人說他沒有。我請他出示駕照、行照，異議人
      不肯，我又跟異議人說了好幾分鐘他又不肯，之後我再次
      告知他違規，且稱我是依法取締，請他配合出示證件，然
      異議人都置之不理，不回應，並自行進入遠傳信門市，這
      部分當時我有錄影。（庭呈在遠傳電信前門市之蒐證錄影
      光碟）之後我就回去派出所製單。取締當時我有穿反光警
      用背心及制服，當時是在執行路暢專案」等語（見97年11
      月17日訊問筆錄第1 頁以下）。
（三）本院審酌證人乙○○已將舉發前後過程、現場環境均詳細
      描述，尚無瑕疵可指，且其供述關於異議人不服稽查部分
      ，核與騎提出之遠傳電信門市前蒐證光碟勘驗筆錄內容相
      符（詳後述）。查燈光號誌之違反，其所需之舉證狀態稍
      縱即逝，除設有感應照相之路口外，事後無法還原現場狀
      態，職是，舉發當時現場之值勤員警自屬交通案件之重要
      證人。本件員警舉發闖紅燈之違規情事固未經照相存證，
      然員警執行公務時，本身即受有行政懲處責任之監督，且
      其到庭具結作證，更係以刑事責任擔保其證言之真實性，
      本件舉發員警既已審理時證述如上，且與異議人並不相識
      ，彼此間亦無任何嫌隙，當不至甘冒涉犯偽證罪之風險，
      蓄意構陷異議人，本院就其前開證言又查無顯著瑕疵或與
      事實不符之處，是其證述應值採信，堪認異議人所有之上
      開車輛確有前揭違規事實無訛。
（四）再者，關於異議人是否有不服從交通勤務警察、稽查任務
      人員之稽查乙節，經本院勘驗員警乙○○提出之現場蒐證
      錄影光碟，勘驗結果為：「員警告知異議人方才直行中正
      路、行經與民光路口時闖紅燈，要求異議人出示證件，並
      告以如不提出證件，則以不服取締再行開單。然異議人由
      騎樓外走進遠傳電信門市內，始終背向員警一直往前走或
      坐下，並不理會員警。過程中經員警告知闖紅燈違規情節
      二次，並數次告以請異議人提出證件，異議人始終不予理
      會員警。」（見卷附之勘驗筆錄）。準此，異議人既有上
      開騎乘機車闖紅燈之違規行為，其甫停車即為舉發之員警
      告以其違規之情形並要求提出證件而為稽查，異議人仍不
      理睬，則其行為顯然該當道路交通管理處罰條例第60條第
      2 項第1 款之規定。
（五）異議意旨復指稱：既然員警在對向車道上行駛，何以員警
      不於路口即攔停取締，要等到中正路618 號遠傳電信門市
      前始取締？就此，證人乙○○證稱：因當時該車道係雙黃
      線，伊必須到交叉路口斑馬線時才能有辦法迴轉攔檢等語
      。本院審酌證人所言並與常情無違，且員警、異議人當時
      均係行駛狀態中，員警是否當下立即攔停異議人，仍應視
      當時交通整體狀況、環境、安全而定。參以員警於迴轉後
      ，仍一路鳴按喇叭示意停車，異議人始停車於路邊等情，
      已認定如前，以此綜合以觀，員警舉發之過程並無任何不
      當之處。是異議人此部分之指稱，尚難作為有利之認定。
五、綜上，異議人上開辯解，不足採信。異議人於前開時間、地
    點確有「汽車駕駛人行經有燈光號誌管制之交岔路口闖紅燈
    」、「汽車駕駛人駕駛汽車而不服從交通勤務警察或依法令
    執行交通指揮、稽查任務人員之指揮或稽查之行為」之違規
    事實明確，原處分機關依道路交通管理處罰條例第53條第1
    項、第60條第2 項第1 款及違反道路交通管理事件統一裁罰
    基準表之規定，分別裁處異議人罰鍰1,800 元、900 元之處
    分，固非無見，然原處分機關漏未依據道路交通管理處罰條
    例第63條第1 項第3 款、第1 款規定並記違規點數，自有違
    誤。是本件異議雖無理由，然原處分既有上開違法之處，即
    屬不能維持，仍應由本院將原處分予以撤銷改判。爰審酌異
    議人違規之情節，並參酌「違反道路交通管理事件統一裁罰
    基準表」表定事項等一切情事，裁定如主文第二、三項所示
    。
據上論斷，應依道路交通案件處理辦法第20條前段、道路交通管
理處罰條例第60條第2 項第1 款、第53條第1 項、第63條第1 項
第1款、第3 款，裁定如主文。
中    華    民    國    97    年    11    月    28    日
                    交通法庭  法  官  顧正德
以上正本證明與原本無異。
如不服本裁定，應於裁定送達後5 日內向本院提出抗告狀。
                              書記官  劉晨輝
中    華    民    國    97    年    12    月    5     日


司法院資訊處製作；財團法人民間司法改革基金會備份。
